ACORDAO-COMPLETO-2418069

ACÓRDÃO 2171/2020 ATA 31/2020 - PLENÁRIO

VISTOS, relatados e discutidos estes autos em que cuidam de recursos de reconsideração interpostos por Cláudio de Castro Vasconcelos e Henrique Pizzolato, ex-Gerente Executivo de Propaganda e ex-Diretor de Marketing e Comunicação do Banco do Brasil S/A, respectivamente, contra o Acórdão 895/2019-TCU-Plenário,
ACORDAM os Ministros do Tribunal de Contas da União, reunidos em Sessão Plenária, diante das razões expostas pelo Relator, em: 
9.1. com fundamento no art. 278, § 4º do Regimento Interno do TCU, não conhecer dos recursos de reconsideração; 
9.2. dar ciência deste acórdão aos recorrentes.

Recursos de reconsideração interpostos contra acórdão que deu provimento a recurso de reconsideração, julgando as contas dos recorrentes irregulares e condenando-os ao pagamento de débito e de multa em razão de irregularidades em contratos de prestação de serviços de publicidade.

Banco do Brasil S.A..

3. Recorrentes: Cláudio de Castro Vasconcelos (XXX.377.641-XX); Henrique Pizzolato (XXX.719.659-XX).

13.1. Ministros presentes: José Mucio Monteiro (Presidente), Walton Alencar Rodrigues, Benjamin Zymler, Aroldo Cedraz, Raimundo Carreiro, Ana Arraes, Bruno Dantas (Relator) e Vital do Rêgo.
13.2. Ministro-Substituto convocado: Marcos Bemquerer Costa.
13.3. Ministro-Substituto presente: Weder de Oliveira.

BRUNO DANTAS

Ministro Vital do Rêgo.

Cuidam os autos de recursos de reconsideração interpostos por Cláudio de Castro Vasconcelos, ex-Gerente Executivo de Propaganda, subordinado à Diretoria de Marketing e Comunicação (peça 140) e Henrique Pizzolato, ex-Diretor de Marketing e Comunicação do Banco do Brasil S/A (peça 141) contra o Acórdão 895/2019-TCU-Plenário, de relatoria do Exmo. Ministro Vital do Rêgo (peça 124) . 
O mencionado acórdão julgou recurso de reconsideração interposto pelo Ministério Público junto ao TCU contra o Acórdão 1716/2012-TCU-Plenário, de relatoria da Exma. Ministra Ana Arraes, por meio do qual o Tribunal julgou regulares com ressalva as contas especiais instauradas para apurar irregularidades em contratos de prestação de serviços de publicidade celebrados pelo Banco do Brasil S.A. com a agência DNA Propaganda Ltda., ocorridas nos exercícios de 2001 a 2005.
A deliberação recorrida apresentou o seguinte teor:
'9.1. conhecer do recurso de reconsideração, com fundamento nos arts. 32 e 33 da Lei 8.443/1992, e, no mérito, dar-lhe provimento parcial, para tornar insubsistente o item 9.2 do Acórdão 1716/2012-TCU-Plenário, em relação aos responsáveis Henrique Pizzolatto e Cláudio de Castro Vasconcelos e à empresa DNA Propaganda Ltda.;
9.2. julgar irregulares as contas dos responsáveis Henrique Pizzolatto (XXX.719.659-XX) e Cláudio de Castro Vasconcelos (XXX.377.641-XX) e da empresa DNA Propaganda Ltda. (17.397.076/0001-03) , com fundamento no art. 16, inciso III, alínea 'd', 19, caput, e 23, inciso III, da Lei 8.443/1992, /c com arts. 1º, inciso I, 209, inciso II, e 210 e 214, inciso III, do Regimento Interno;
9.3. condenar, solidariamente, os responsáveis abaixo mencionados ao pagamento das importâncias descritas, com a fixação do prazo de 15 (quinze) dias, a contar da notificação, para comprovar, perante o Tribunal (art. 214, inciso III, alínea 'a', do Regimento Interno) , o recolhimento da dívida aos cofres do Banco do Brasil S/A, atualizada monetariamente e acrescida dos juros de mora, calculados a partir das datas especificadas, até a data do recolhimento, na forma prevista na legislação em vigor:
9.3.1. Cláudio de Castro Vasconcelos e DNA Propaganda Ltda.:
	Data
	Valor (R$) 

	15/5/2002
	27.264,63

	23/9/2002
	233.634,09

	24/9/2002
	50.999,18

	4/10/2002
	54.777,06

	15/10/2002
	84.272,40

	18/11/2002
	434.862,33

	2/12/2002
	208.448,69

	30/12/2002
	203.996,74

9.3.2. Henrique Pizzolato, Cláudio de Castro Vasconcelos e DNA Propaganda Ltda.:
	Data
	Valor (R$) 

	31/3/2003
	19.090,32

	30/5/2003
	57.704,75

	15/8/2003
	14.046,22

	1/9/2003
	156.702,60

	30/9/2003
	1.512,86

	22/10/2003
	242.217,97

	3/11/2003
	82.175,69

	1/12/2003
	316.239,73

	20/1/2004
	264.894,00

	30/1/2004
	207.733,51

	16/2/2004
	10.885,64

	30/3/2004
	1.470,00

	30/4/2004
	9.341,47

	17/5/2004
	5.955,30

	15/6/2004
	19.397,62

	30/6/2004
	10.072,92

	15/7/2004
	3.865,05

	4/8/2004
	16.158,33

	13/8/2004
	100.000,00

	16/8/2004
	44.358,30

	30/8/2004
	163.039,85

	30/9/2004
	24.756,90

	29/10/2004
	26.289,48

	16/11/2004
	888.514,73

	29/11/2004
	76.808,57

	29/12/2004
	698,26

	31/1/2005
	36.729,00

	3/2/2005
	1.764,00

	14/2/2005
	10.869,30

	28/2/2005
	23.165,94

	14/3/2005
	10.297,52

	31/3/2005
	73.259,48

	16/5/2005
	1.835,42

	14/6/2005
	1.835,42

9.4. aplicar aos responsáveis Henrique Pizzolatto, Cláudio de Castro Vasconcelos e  DNA Propaganda Ltda. multa individual prevista no art. 57 da Lei 8.443/1992, no valor de R$ 400.000,00 (quatrocentos mil reais) , fixando-lhes o prazo de 15 (quinze) dias, a contar da notificação, para que comprovem, perante o Tribunal (art. 214, III, alínea 'a' do Regimento Interno) , o recolhimento aos cofres do Tesouro Nacional dos valores atualizados monetariamente, desde a data do acórdão até a do efetivo pagamento:
9.5. autorizar a cobrança judicial da dívida, caso não atendidas a notificação, na forma do art. 28, inciso II, da Lei 8.443/1992;
9.6. autorizar, desde logo, caso solicitado e o processo não tenha sido remetido para cobrança judicial, o pagamento das dívidas em até 36 parcelas mensais e consecutivas, nos termos do art. 26 da Lei 8.443/1992, c/c o art. 217 do Regimento Interno/TCU, fixando-se o vencimento das primeiras parcelas em 15 (quinze) dias, a contar do recebimento da notificação, e o das demais a cada 30 (trinta) dias, devendo incidir sobre cada valor mensal os correspondentes acréscimos legais, na forma prevista na legislação em vigor, sem prejuízo de alertar os responsáveis de que a falta de comprovação do recolhimento de qualquer parcela implicará o vencimento antecipado do saldo devedor;
9.7. encaminhar cópia da deliberação à Procuradoria da República no Distrito Federal, nos termos do art. 16, § 3°, da Lei 8.443/1992;
9.8. determinar à SecexFazenda que promova a juntada de cópia da decisão às prestações de contas do Banco do Brasil S/A dos exercícios de 2001 a 2005 (TCs Processo 009.744/2002-0, Processo 014.060/2003-5, Processo 008.925/20048, Processo 014.194/2005-5 e Processo 017.329/2006-0) ;
9.9. dar ciência da deliberação ao recorrente, aos responsáveis e ao Banco do Brasil S/A.'
Em pronunciamento preliminar, a Secretaria de Recursos se manifestou favorável ao conhecimento dos recursos interpostos, proposta que foi acolhida pelo Min. Vital do Rego, uma vez preenchidos os requisitos previstos nos arts. 32, inciso I, e 33 da Lei 8.443/1992, conferindo efeito suspensivo aos itens 9.2, 9.3, 9.3.1, 9.3.2, 9.4 e 9.5 do acórdão recorrido em relação aos recorrentes  (peça 146) . 
Sendo assim, faço reproduzir inicialmente, com os ajustes que julgo pertinentes, a manifestação oferecida pelo auditor da Secretaria de Recursos deste Tribunal (peça 161) , que contou com a anuência do corpo diretivo da subunidade (peça 162) :
'HISTÓRICO
2.	 O acórdão combatido resultou do exame de recurso de reconsideração interposto pelo Ministério Público junto ao TCU contra o Acórdão 1716/2012-TCU-Plenário, Relatora Ministra Ana Arraes, por meio do qual o Tribunal julgou regulares com ressalva as contas especiais instauradas para apurar irregularidades em contratos de prestação de serviços de publicidade celebrados pelo Banco do Brasil S.A. com a agência DNA Propaganda Ltda., ocorridas nos exercícios de 2001 a 2005.
2.1.	As irregularidades estão consubstanciadas na apropriação indébita de valores relativos aos bônus de volume - BV pela empresa DNA Propaganda Ltda., em discordância com a cláusula do contrato celebrado entre a Agência e o Banco do Brasil S/A; a inclusão, na base de cálculo dos honorários pagos à DNA Propaganda Ltda., das bonificações de volume recebidas indevidamente pela Agência; e a omissão, por parte dos gestores do Banco, dos deveres de acompanhamento e fiscalização do contrato firmado com a referida Agência, bem como do dever de supervisionar as atividades da Gerência-Executiva de Propaganda e da Agência, visto que não adotaram medidas de controle dos preços praticados no âmbito do contrato.
2.2.	 O acórdão recorrido entendeu, em síntese, ser possível o recebimento de bonificações de volume por agências de publicidade, sem repasse dessa vantagem ao Banco do Brasil, notadamente ante a superveniência da Lei 12.232/2010.
2.3.	O MP/TCU buscou a reconsideração do acórdão, para que as contas fossem julgadas irregulares, com imputação de débito e aplicação de multa aos seguintes responsáveis: 
	a) Renato Luiz Belineti Naegele (XXX.076.621-XX) , ex-Diretor de Marketing e Comunicação do Banco do Brasil S/A; 
	b) Henrique Pizzolato (XXX.719.659-XX) , ex-Diretor de Marketing e Comunicação do Banco do Brasil S/A;
	 c) Cláudio de Castro Vasconcelos (XXX.377.641-XX) , ex-Gerente Executivo de Propaganda, subordinado à Diretoria de Marketing e Comunicação; 
	d) DNA Propaganda Ltda. (17.397.076/0001-03) 
2.4.	 Após a análise dos argumentos recursais e contrarrazões apresentados, a Secretaria de Recursos (Serur) propôs o conhecimento do recurso para, no mérito, dar-lhe provimento parcial, com o intuito de condenar os responsáveis à devolução dos valores apurados nos autos, com as cominações legais, inclusive a incidência da multa prevista no art. 57 da Lei 8.443/1992, relativamente à parcela de bônus de volume recebidos de fornecedores, cuja natureza não seja de veículos de comunicação.
2.5.	Para a unidade técnica, a conclusão do acórdão recorrido de que a percepção de bônus de volume por agência de publicidade estaria viabilizada pela Lei 12.232/2010 não se aplicaria à totalidade dos fatos em discussão no processo, mas apenas aos incentivos concedidos por veículos de comunicação. Quanto aos bônus oriundos de fornecedores de outra espécie, a Lei 12.232/2010 e as normas de autorregulação do mercado publicitário não autorizariam sua apropriação pelas agências.
2.6.	Considerando a existência de bônus de duas espécies, a Serur quantificou novamente o débito, excluindo os bônus concedidos por veículos de comunicação (considerados legais) , permanecendo apenas os oriundos de fornecedores de outra espécie. Assim, o débito, cujo montante inicial era de R$ 4.221.941,27, seria reduzido para R$ 3.802.570,03, com a exclusão de R$ 419.371,24, relativos a bônus de volume concedidos à agência DNA Propaganda Ltda. por veículo de comunicação.
2.7.	O MPTCU discordou parcialmente da unidade técnica, especialmente no que se refere à diminuição do débito.
2.8.	Para tanto, entendeu o Parquet que os valores recebidos pela DNA Propaganda, no caso concreto, não se referiam a planos de incentivos gerais, não vinculados a um cliente específico, o que teria baseado a conclusão da unidade técnica, mas sim vinculados exclusivamente ao Banco do Brasil. 
2.9.	No que tange à responsabilização, também discordou o MPTCU parcialmente da unidade técnica, posicionando-se no sentido de que não havia como responsabilizar o Sr. Renato Luiz Belineti Naegele, em relação aos fatos tratados nestes autos.
2.10.	No mérito, o Ministro Relator acompanhou a proposta da unidade técnica de provimento parcial ao recurso, com a ressalva feita pelo MPTCU.
2.11.	Houve, então, a prolação do Acórdão 895/2019-TCU-Plenário, contra o qual se insurgem os recorrentes. 
EXAME DE ADMISSIBILIDADE
3.	Reitera-se os exames preliminares de admissibilidade efetuados pela Serur (pec¿as 142-144) , com despacho do Relator (peça 146) , Exmo. Ministro Vital do Rêgo, que concluiu pelo conhecimento dos recursos de reconsideração, suspendendo-se os efeitos dos subitens do Acórdão 895/2019-TCU-Plenário, conforme abaixo:
a) 9.2, 9.3, 9.3.1, 9.3.2, 9.4 e 9.5, em relação ao Sr. Cláudio de Castro Vasconcelos, estendendo os efeitos para os demais devedores solidários;
b) 9.2, 9.3, 9.3.2, 9.4 e 9.5, em relação ao Sr. Henrique Pizzolato, estendendo os efeitos para os demais devedores solidários.
3.1.	À peça 158, o Sr. Cláudio de Castro Vasconcelos pleiteia o sorteio de novo relator sob a alegação de que os presentes recursos de reconsideração foram encaminhados ao Exmo. Ministro por considerá-lo prevento, mas tal procedimento representa afronta aos normativos que regem a Corte de Contas (art. 154, parágrafo único do RI/TCU e  art. 21 da Resolução-TCU 175/2005) . 
3.2.	O argumento não deve ser aceito.
3.3.	Consoante o art. 157, parágrafo 4º do RI/TCU o 'relator, ou seu sucessor, permanece vinculado ao processo, mesmo apo¿s prolatada a deliberac¿a¿o, exceto nos casos de recurso que ensejem sorteio de novo relator, bem como ao respectivo processo de cobranc¿a executiva, quando houver'. 
3.4.	Nesse caso, não se trata de hipótese que enseja o sorteio de novo relator. 
3.5.	O sorteio ocorre quando de interposição de 'recursos de reconsiderac¿a¿o e de revisa¿o e pedido de reexame interpostos a¿s deliberac¿o¿es das ca¿maras ou do Plena¿rio' (art. 154, I do RI/TCU) .  
3.6.	Ocorre que já havia recurso de reconsideração interposto pelo MP/TCU no presente processo ao Acórdão 1716/2012-TCU-Plenário. Tendo em vista a apreciação e provimento parcial do recurso, o Acórdão 895/2019-TCU-Plenário substituiu o Acórdão 1716/2012-TCU-Plenário (tornou insubsistente o item 9.2 do Acórdão 1.716/2012-TCU) ,  e pelo efeito substitutivo do recurso, a decisão substituída não se mostra mais apta a produção  de efeitos jurídicos quanto a este ponto.  
3.7.	Nesse sentido é o teor no art. 1.008 do CPC, 'O julgamento proferido pelo tribunal substituirá a decisão impugnada no que tiver sido objeto de recurso'. 
3.8.	As disposições do Código de Processo Civil aplicam-se subsidiariamente ao TCU, tendo em vista o disposto no art. 298 do seu Regimento Interno, que não trata dos efeitos da decisão submetida a recursos de efeito suspensivo.
3.9.	Nessa linha de entendimento, diferentemente do que afirma o recorrente, se trata a hipótese de prevenção prevista no art. 22 da Resolução-TCU 175/2005, do qual consta disposição no sentido de que 'Os recursos de reconsideração, de revisão e os pedidos de reexame, interpostos por diferentes interessados, contra a mesa deliberação, serão distribuídos ao ministro sorteado como relator do primeiro deles'. 
EXAME DE MÉRITO 
4.		Constitui objeto do presente recurso verificar se os recorrentes são responsáveis pelas irregularidades que fundamentaram a sua condenação. A fim de afastar a responsabilidade, os defendentes se utilizam de argumentos idênticos, conforme abaixo:
		a) impossibilidade de se atribuir responsabilidade aos recorrentes por fatos ocorridos fora da relação contratual da empresa com o Banco;
		b) recomendação do Parecer Jurídico 15086, de 20/2/2006, do Banco do Brasil, sobre os riscos de se cobrar judicialmente os valores relativos ao 'bônus de volume';
		c) descabimento de se atribuir responsabilidade aos recorrentes pela suposta omissão quanto a atos que não estavam incluídos nas suas atribuições. 
A) Impossibilidade de se atribuir responsabilidade aos recorrentes por fatos ocorridos fora da relação contratual da empresa com o Banco 
5.		Os Srs. Cláudio de Castro Vasconcelos e Henrique Pizzolato alegam que a sistemática adotada pela empresa para cobrar e se apropriar dos recursos questionados se deu fora de qualquer relação com o Banco do Brasil e sem o seu conhecimento (peça 140, p. 3 e peça 141, p. 3) . 
5.1.	Afirmam que a relação entre agência e fornecedor no pagamento do bônus de volume ocorria à revelia do Banco do Brasil, fora da relação entre contratado e contratante (peça 140, p. 4 e peça 141, p. 4) .
5.2.	Alegam que era impossível a qualquer setor do Banco que fosse responsável pelo controle do contrato ter conhecimento do que ocorria, por se tratar de uma negociação que não era comunicada ao Banco (peça 140, p. 4 e peça 141, p. 4) . 
5.3.	Colacionam aos autos, expediente encaminhado ao Supremo Tribunal Federal em resposta ao Oficio 5.118/R, do relator da Ação Penal 470, no qual deixam claro que não tinham acesso às notas fiscais emitidas pela agência contra seus fornecedores relativas ao bônus de volume (peça 140, p. 4 e peça 141, p. 4) . 
5.4.	Afirmam que foi negado ao Banco o acesso a quaisquer documentos fiscais relativos ao 'bônus de volume' pela DNA recebidos de seus fornecedores (peça 140, p. 5 e peça 141, p. 5) . 
5.5.	Acrescentam que não havia, nos pagamentos realizados pelo Banco, qualquer evidência de irregularidade, uma vez que a agência omitia do contratante a informação de que estava obtendo vantagem de seus fornecedores à custa do contrato (peça 140, p. 6 e peça 141, p. 6) . 
5.6.	Dizem que os pagamentos a título de 'bônus de volume' só vieram à luz após diligências feitas pela equipe do TCU junto aos fornecedores (peça 140, p. 6 e peça 141, p. 6) . 
5.7.	Defendem que, se houve distorção do real sentido do 'bônus de volume', omitindo a cobrança ao Banco. Acrescentam que a conduta foi praticada pela agência de propaganda e por esse ato ela deve responder (peça 140, p. 8 e peça 141, p. 8) . 
5.8.	Afirmam que as regras oficiais e explícitas quanto à remuneração devida à empresa DNA Propaganda Ltda. pelos serviços de publicidade prestados ao Banco do Brasil S.A. e, também, em relação ao repasse, em forma de desconto, que a agência deveria fazer ao Banco estavam explicitadas nas cláusulas sexta e sétima do contrato (peça 140, p. 8-9 e peça 141, p. 8-9) .
5.9.	Defendem que houve um falso entendimento do item 2.7.4.6 da Cláusula Segunda - Obrigações da Contratada, eis que não seria definidora da sistemática de remuneração da agência contratada, mas sim um mecanismo de salvaguarda para o Banco, no sentido de que lhe fosse repassada alguma vantagem que a agência eventualmente obtivesse do terceiro subcontratado para executar serviços previstos no contrato por ela firmado com o Banco (peça 140, p. 10 e peça 141, p. 10) . 
5.10.	Segundo os recorrentes, as negociações a que se refere o item 2.7.4.6 da Cláusula Segunda deveriam ser realizadas antes que a agência apresentasse ao Banco do Brasil a relação dos serviços a serem executados no âmbito do contrato, com os respectivos preços, para fins de autorização da respectiva execução, na forma prevista nos itens 6.1.1 e 6.1.2 da Cláusula Sexta do Contrato (peça 140, p. 10 e peça 141, p. 10) . 
5.11.	Por sua vez, a remuneração da contratada de que trata os itens 6.1.1 e 6.1.2 da Cláusula Sexta e os itens 7.1 e 7.2 da Cláusula Sétima deveria ser feita após a comprovação da realização dos serviços inclusive com apresentação de uma via da Nota Fiscal ou de Fatura com a respectiva Nota Fiscal da contratada e uma via do documento fiscal do fornecedor com o comprovante do respectivo serviço, na forma prevista na Cláusula Nona - Forma de Pagamento (item 9.1) (peça 140, p. 10-11 e peça 141, p. 10-11) . 
Análise
5.12.	Aos Srs. Henrique Pizzolato, ex-Diretor de Marketing e Comunicação do Banco do Brasil S/A; e Cláudio de Castro Vasconcelos, ex-Gerente Executivo de Propaganda, subordinado à Diretoria de Marketing e Comunicação foi atribuída a responsabilidade por não terem fiscalizado adequadamente a execução do contrato, o que viabilizou a apropriação indevida, pela agência, de valores que deveriam ter sido repassados ao Banco. 
5.13.	Tais repasses encontravam-se obrigados por força das cláusulas contratuais : i) Cláusula Segunda, item 2.5.11, do contrato decorrente da Concorrência 99/1131 (8616) , celebrado, em 22.3.2000, entre o Banco do Brasil e a agência DNA, peça 1, p. 6; e ii) Cláusula Segunda, item 2.7.4.6, do contrato decorrente da Concorrência 1/2003 (9984) , celebrado, em 23.9.2003, peça 1, p. 32) . 
5.14.	A argumentação dos recorrentes de que o pagamento do bônus de volume ocorria fora de qualquer relação com o Banco do Brasil e sem o seu conhecimento não deve ser acatada. 
5.15.	O Acórdão 1876/2005-TCU-Plenário, Ministro Relator Benjamin Zymler, o qual converteu o presente processo em TCE, evidenciou que o pagamento da bonificação não ocorria fora da relação com o Banco do Brasil:
7. Geralmente, a nota fiscal de bonificação de volume emitida pela agência contra o fornecedor faz referência explícita à nota fiscal de faturamento emitida pelo fornecedor contra o Banco do Brasil, caracterizando facilmente o vínculo entre a bonificação e o serviço prestado ao Banco. 
8. Quando possível, procuramos anexar à presente representação tanto a cópia da nota fiscal de bonificação de volume emitida pela agência que faz referência à nota de faturamento do fornecedor quanto a respectiva nota fiscal de faturamento do fornecedor que originou a bonificação. 
9. Em alguns casos, entretanto, a caracterização do vínculo entre as notas de bonificação de volume e os serviços prestados ao Banco foi possível por meio de outros documentos fornecidos pelos próprios fornecedores que não as notas fiscais de faturamento emitidas contra o Banco, (fls. 125, 130, 133, 135, 137, 139,143, 146, 148, 150,152, 174, 179, dentre outras) , bem como, por dados constantes dos sistemas internos de informação do Banco, Sismark e Controle de Despesas Administrativas - CDA, tais como registros dos números das faturas e dos valores dos pagamentos efetuados pelo Banco (fls. 56, 61, 75, 102,122, 128, 153, 168, 196, 202, 212, 233/236) . 
10. Em resumo, conforme os documentos obtidos, que incluem notas fiscais de bonificação de volume emitidas pela agência DNA contra os fornecedores, notas fiscais de faturamento dos fornecedores que motivaram as referidas bonificações, notas fiscais da agência emitidas contra o Banco para cobrança dos serviços por ela prestados e, ainda, outros documentos já citados, verificamos que foram pagos pelos fornecedores subcontratados à agência DNA a título de bonificação de volume a quantia de R$ 4.275.608,92 (quatro milhões, duzentos e setenta e cinco mil, seiscentos e oito reais e noventa e dois centavos) . Esse valor corresponde a 20% (vinte por cento) dos valores que foram transferidos pelo Banco à agência DNA para pagamento desses mesmos fornecedores (fls. 479/484) . 
11. Em consulta formulada ao Banco do Brasil por meio do ofício nº 915/2005-32 (fl. 431) , a equipe foi informada de que 'Não há registro de ocorrência de valores transferidos ao Banco do Brasil pelas agências de propaganda a título de descontos especiais, (além dos normais, previstos em tabelas e/ou negociados antecipadamente) , bonificações, reaplicações e outras vantagens.' (fl. 432) 
12. Ou seja, as transferências de bonificações de volume previstas no contrato não foram efetivadas pela agência, e como se verá adiante, tampouco foram objeto de acompanhamento e fiscalização por parte dos gestores do Banco. (grifos acrescidos) 
5.16.	A fim de exemplificar as conclusões acima destacadas, menciona-se a nota fiscal de faturamento ao Banco (NF 2357, peça 1, p. 59) e a nota fiscal emitida, no valor de 30% do valor da operação (peça 1, p. 58) . Verifica-se que a segunda fazia referência à primeira e, portanto, existia vínculo de fácil percepção entre a bonificação e o serviço prestado ao Banco. 
5.17.	A alegação de desconhecimento da operação por parte dos recorrentes corrobora com o juízo de responsabilização, na medida em que eram responsáveis pela auditoria e fiscalização dos serviços, matéria sob a supervisão da Diretoria de Marketing, conforme disposições contratuais. 
5.18.	Os recorrentes aduzem que foi negado ao Banco o acesso a quaisquer documentos fiscais relativos ao 'bônus de volume' recebidos pela agência de seus fornecedores. Tal também é afirmado na resposta ao Oficio 5.118/R, constante da Ação Penal 470 (peça 140, p. 18-25 e peça 141, p. 18-25) . 
5.19.	A Cláusula 12.6 do contrato resultante da Concorrência 99/113 explicita que 'a contratada manterá em favor do Banco as condições necessárias a mais ampla e completa auditoria da execução do objeto contratual, fornecendo informações, propiciando acesso à documentação, e serviços em execução e atendendo às observações e exigências apresentadas pela auditoria' (grifos acrescidos) (peça 1, p. 16) . No mesmo sentido a Cláusula 12.6 do contrato resultante da Concorrência 1/2003 (peça 1, p. 45) . 
5.20.	 Se, de fato ocorreu a negativa da contratada ao acesso à documentação fiscal dos serviços prestados por terceiros, a situação não resta devidamente evidenciada nos autos. Ademais, neste caso, os responsáveis encontravam-se respaldados por cláusulas contratuais que os amparavam em situações de conflitos de interesses com a contratada, e portanto, deveriam ter registrado a irregularidade, realizado a notificação da contratada (cláusula 12.2, peça 1, p. 16 e p. 45) , e poderiam, inclusive, recusar ou sustar qualquer serviço ou evento executado (cláusula 12.1.1, peça 1, p. 16) .
5.21.	O que restou comprovado, tanto nesta TCE quanto na Ação Penal 470, é que, no caso do Banco do Brasil, os valores recebidos pela DNA Propaganda eram especificamente vinculados ao Banco do Brasil. Conforme bem destacou o MP/TCU em seu parecer (peça 89, p. 4) :
34. As provas colhidas apontaram que o próprio Banco, diretamente por intermédio do responsável Henrique Pizzolato, negociava a compra do serviço de veiculação, sem a participação da DNA Propaganda. Foi o próprio responsável, Henrique Pizzolato, que admitiu em juízo a negociação direta com os veículos (trecho do depoimento às p. 712/713 do acórdão da AP 470) . 
35. O Banco repassava à DNA o preço integral do serviço contratado, incluído o desconto negociado. Após retirar sua remuneração prevista em contrato (honorários ou desconto padrão de agência, conforme o caso) , a empresa emitia outra nota fiscal para receber do veículo de comunicação um percentual relativo ao serviço prestado pelo Banco do Brasil, que seria aquele desconto inicialmente negociado pelo responsável Henrique Pizzolato. 
5.22.	Deve-se mencionar que, na Ação Penal 470, na parte referente ao crime de peculato concernente à apropriação indevida de bônus de volume em contratos do Banco do Brasil, o responsável Henrique Pizzolato e os sócios da agência de publicidade DNA Propaganda foram condenados por peculato ao se apropriarem de valores que eram de titularidade do Banco do Brasil. Abaixo transcreve-se Ementa da Ação Penal 470, no que interessa: 
'CAPÍTULO III DA DENÚNCIA. SUBITEM III.2. PECULATO. DESVIO DE RECURSOS PERTENCENTES AO BANCO DO BRASIL, A TÍTULO DE 'BÔNUS DE VOLUME', APROPRIADOS PELA AGÊNCIA DE PUBLICIDADE CONTRATADA PELA INSTITUIÇÃO FINANCEIRA. COAUTORIA ENTRE O DIRETOR DE MARKETING DA ENTIDADE PÚBLICA E SÓCIOS DA AGÊNCIA DE PUBLICIDADE. DENÚNCIA JULGADA PROCEDENTE.'
5.23.	Na decisão da Suprema Corte, consta análise esclarecedora do Relator, Ministro Joaquim Barbosa, sobre a relevância da omissão de Henrique Pizzolato na Diretoria de Marketing, com trecho transcrito abaixo, que se aplica perfeitamente à conduta do outro gestor, ora recorrente (páginas 721-722 do acórdão) : 
O Sr. HENRIQUE PIZZOLATO assinou, como única autoridade responsável, o contrato entre o Banco do Brasil e a agência DNA Propaganda, em que foram previstos gastos da ordem de R$ 142.000.000,00 (cento e quarenta e dois milhões de reais) (conforme cláusula 5.1 do contrato - fls. 53, Apenso 83, vol. 1) . 
Após a prorrogação, também assinada pelo acusado, os valores sob seus cuidados e vigilância atingiram R$ 200.000.000,00 (duzentos milhões de reais) (cláusula segunda, letra b, do aditivo - Apenso 83, volume 1, fls. 69) . 
Daí a importância da função fiscalizatória que lhe era atribuída. A norma de regência da estrutura organizacional interna do Banco do Brasil, no que diz respeito à Diretoria de Marketing e Comunicação (DIMAC) , comandada pelo réu HENRIQUE PIZZOLATO, também atribuía ao Diretor responsabilidade sobre o cumprimento das normas contratuais (fls. 24.461/24.464, vol. 113) : 
 (...) 
Fica evidente que o acusado deveria ter cumprido seu dever de ofício e impedido a apropriação de valores pela DNA Propaganda. 
 (...) 
Quanto à posse dos recursos públicos pelo Diretor, destaco o que o contrato na cláusula 5.2: 'Os recursos para execução dos serviços durante o exercício de 2003 estão consignados na dotação orçamentária de Publicidade e Propaganda, a qual contempla a verba destinada à execução do objeto deste contrato'. (fls. 53, Apenso 83, vol. 1) 
Portanto, o réu era detentor da posse da dotação orçamentária destinada àquele contrato, bem como era responsável pela fiscalização dos serviços contratados, e nesse função tinha o dever de impedir a apropriação dos recursos pela agência DNA Propaganda. 
Não obstante, na qualidade de garantidor e único signatário do contrato em nome do Banco, HENRIQUE PIZZOLATO promoveu o aumento da remuneração da DNA Propaganda, à custa dos cofres da entidade pública, mediante omissão penalmente relevante na fiscalização da devolução, pela agência, dos valores referentes ao bônus de volume. 
5.24.	Perante o TCU, tal conduta foi enquadrada na hipótese prevista no art. 16, III, d, da Lei 8.443/1992, que trata de desfalque ou desvio de dinheiros, bens ou valores públicos. 
5.25.	Pelo exposto, não há como acolher o argumento do recorrente de que deve ser atribuída responsabilidade apenas à agência de publicidade. 
5.26.	Os recorrentes alegam que o item 2.7.4.6 da Cláusula Segunda não dizia respeito à remuneração, a qual estaria prevista nos itens 6.1.1 e 6.1.2 da Cláusula Sexta e nos itens 7.1 e 7.2 da Cláusula Sétima, e deveria ser feita após a comprovação da realização dos serviços.
5.27.	O item 2.7.4.6 da Cláusula Segunda disciplina que dentre as obrigações da contratada, está a de  'envidar esforços para obter as melhores condições nas negociações junto a terceiros e transferir, integralmente ao Banco, os descontos especiais (além dos normais previstos em tabela) , bonificações, reaplicações, prazos especiais de pagamento e outras vantagens' (peça 1, p. 32-33) . 
5.28.	Apesar de não constar especificamente da cláusula sexta do contrato que diz respeito à remuneração e da cláusula sétima, que trata de outra forma de remuneração (desconto padrão) , entende-se que a interpretação do instrumento formalizador deve ser feita de forma sistemática levando-se em consideração todas as cláusulas contratuais e não apenas uma ou algumas separadamente.  
5.29.	O que o item 2.7.4.6 da Cláusula Segunda explicita é que deveriam ter sido transferidos integralmente ao Banco os descontos especiais (além dos normais previstos em tabela) , bonificações, reaplicações, prazos especiais de pagamento e outras vantagens e tal não ocorreu.
5.30.	O recebimento de incentivos de fornecedores, tal como praticado pela agência de publicidade no caso concreto, configurou um evidente artifício de burla ao dever de repassar ao Banco do Brasil as reduções de preço obtidas nas negociações com esses fornecedores. 
B) Recomendação do Parecer Jurídico 15086, de 20/2/2006, do Banco do Brasil, sobre os riscos de se cobrar judicialmente os valores relativos ao 'bônus de volume'
6.	Afirmam que, após auditoria do TCU, em 20/2/2006, a Diretoria Jurídica do Banco, ao responder à orientação solicitada pela DIMAC sobre a cobrança, às mesmas agências, dos valores por elas recebidos a esse título (bônus de volume) em decorrência dos contratos de publicidade, ressaltou que havia muitas dúvidas que precisariam ser dirimidas antes de qualquer demanda judicial. Dessa forma, não era questão pacificada no Banco do Brasil (peça 140, p. 11-12 e peça 141, p. 11-12) .
Análise
6.1.	A despeito de afirmarem que o repasse dos bônus de volume era questão controversa no Banco do Brasil, a redação do contrato era clara suficientemente a determinar a transferência de quaisquer vantagens auferidas pela agência ao Banco. 
6.2.	A DNA recebeu, sem repassar ao BB, bonificações totais no valor de R$ 4.221.941,27 dos fornecedores. Entretanto, por disposição contratual deveria 'envidar esforços para obter as melhores condições nas negociações junto a terceiros e transferir, integralmente, ao BANCO os descontos especiais (além dos normais, previstos em tabelas) , bonificações, reaplicações, prazos especiais de pagamento e outras vantagens' (cláusula 2.5.11, peça 1, p. 6) . Assim, pelo disposto na cláusula contratual, os descontos obtidos dos fornecedores deveriam ter sido repassados ao BB, o que não ocorreu. 
6.3.	No julgamento da Ação Penal 470, conforme já mencionado, o Supremo Tribunal Federal também abordou os mesmos fatos ora tratados e concluiu serem enquadrados como peculato:
'Assim, tendo em vista a abrangência do disposto na cláusula contratual entre a DNA Propaganda e o Banco do Brasil, a clareza da obrigação de devolução do bônus de volume, e o fato de todos os valores de bônus de volume de que a DNA Propaganda se apropriou pertencerem, expressamente, ao Banco do Brasil, houve, irrecusavelmente, crime de peculato na sua apropriação.' (p. 716) 
6.4.	Dessa forma, a argumentação de que havia controvérsia no âmbito do Banco acerca da cobrança às agências dos valores por elas percebidos a título de bônus de volume, consoante Parecer Jurídico 15086, não afasta ou relativiza a irregularidade. 
C) Descabimento de se atribuir responsabilidade aos recorrentes pela suposta omissão quanto a atos que não estavam incluídos nas suas atribuições. 
7.	Defendem que a premissa no sentido de que caberia a Diretoria de Marketing e Comunicação do Banco a fiscalização do contrato celebrado pelo Banco com a empresa DNA Propaganda Ltda. destoa da realidade (peça 140, p. 13 e peça 141, p. 13) .
7.1.	Alegam que houve uma interpretação equivocada dos itens 12.1 e 12.2 da Cláusula Décima Segunda e da Ordem de Serviço 11/2004. Entendem como acompanhamento da execução financeira do contrato as ações destinadas a verificar o cumprimento do objeto do contrato, na exata dimensão do que foi pactuado, especialmente quanto à observância das especificações técnicas estabelecidas, à adequação às necessidades do Banco e ao atendimento ao padrão de qualidade exigido (peça 140, p. 14 e peça 141, p. 14) . 
7.2.	Mencionam disposições do Livro de Instruções Codificadas (LIC) 156.80- 1-1, no que toca à responsabilidade da Diretoria de Marketing e Propaganda e do Setor de Logística e defendem que não se pode fazer confusão entre as funções técnicas do setor encarregado de viabilizar a propaganda e a publicidade do Banco do Brasil, cujo foco principal era o objeto contratado, com vistas a assegurar que este fosse desenvolvido na forma idealizada pelo Banco, com as especificações técnicas estabelecidas (peça 140, p. 14 e peça 141, p. 14) . 
7.3.	Relatam também que a LIC 495-0007-002 estabelece, tendo-se em vista o princípio da segregação das funções, que as tarefas de contratação, administração de contrato e pagamento devem ser desempenhadas por setores ou equipes distintas (peça 140, p. 15 e peça 141, p. 15) .
7.4.	Defendem que as atribuições que competiam à Diretoria de Marketing e Comunicação e mais especificamente à Gerência Executiva de Propaganda foram adequadamente cumpridas, não havendo o que se falar em omissão no exercício de tais funções por parte do dirigente (peça 140, p. 15 e peça 141, p. 15) .
7.5.	Aduzem ser descabida a afirmação do relator de que os recorrentes teriam participado da gestão do contrato firmado entre o Banco do Brasil e a DNA Propaganda Ltda. (peça 140, p. 15 e peça 141, p. 15) . 
7.6.	Concluem que o débito deve ser atribuído à agência que deu causa à irregularidade e se beneficiou do seu produto, e, em consequência, deve arcar com a sua responsabilidade (peça 140, p. 15 e peça 141, p. 15) . 
Análise
7.7.	No âmbito do exame das contrarrazões recursais apresentadas pelos recorrentes quando da apreciação do recurso interposto pelo MP/TCU, as normas internas do Banco do Brasil atribuíam à Diretoria de Logística, e não à Diretoria de Marketing, a responsabilidade pela fiscalização de contratos, em atenção ao princípio da segregação de funções. Entretanto, tendo-se em vista o princípio da primazia da realidade, diante das alterações contratuais e da Ordem de Serviço 11/2004, concluiu-se que a fiscalização dos contratos era concretamente atribuição da Diretoria de Marketing e Comunicação e da Gerência Executiva de Propaganda (peça 126, p. 25) :
23.6. A cláusula décima segunda (peça 1, p. 16) do contrato assinado em 2000 pelo Sr. Renato Luiz Belineti Naegele previu que caberia ao 'BANCO' (diretamente ou 'por empresa por ele indicada') verificar o cumprimento das obrigações da 'CONTRATADA', sem, no entanto, esclarecer exatamente qual unidade do Banco responderia por essa atribuição. 
23.7. Essa dubiedade, porém, foi suprimida em aditivo celebrado ainda em 2002, assinado pelo Sr. Cláudio de Castro Vasconcelos, na qualidade de Diretor de Marketing e Comunicação em exercício (peça 1, p. 25-26) . Na oportunidade foram promovidas alterações no ajuste, entre elas a definição de um 'canal único e exclusivo' para o trato das 'questões relativas ao serviço objeto deste contrato'.
23.8. Como efeito dessa alteração, introduziu-se no instrumento contratual uma definição mais precisa da interlocução do Banco do Brasil com a agência de publicidade. E essa definição mais precisa, ainda que feita a posterior, é elemento importante na interpretação do ajuste, no que atribuía genericamente ao 'BANCO' diversas funções, entre elas a de acompanhamento e fiscalização. Com a alteração promovida, a responsabilidade da Diretoria de Marketing, como 'canal único e exclusivo', foi bem realçada, como se nota do teor da alteração promovida: 
c) ALTERAR a denominação do canal, único e exclusivo, para o encaminhamento de questões relativas ao serviço objeto deste Contrato: Diretoria de Marketing e Comunicação - Gerência de Propaganda e Gestão da Marca, situada no Edifício Sede III, 19° andar - Brasília (DF) - CEP 70.070-100 (peça 1, p. 26) 
23.9. No contrato de 2003, assinado pelo Sr. Henrique Pizzolato, o ajuste foi desde o início claramente expresso em atribuir a competência de fiscalização à própria Diretoria de Marketing. Veja-se o teor da seguinte cláusula: 
12.2 A fiscalização dos serviços será realizada diretamente pela Diretoria de Marketing e Comunicação do BANCO, ou por preposto devidamente credenciado, que terá poderes, entre outros, para notificar a CONTRATADA, por escrito, sobre as irregularidades ou falhas que porventura venham a ser encontradas na execução deste Contrato. (peça 1, p. 45) 
23.10. No âmbito da Diretoria de Marketing e Comunicação, essa atribuição foi compartilhada com a Gerência Executiva de Propaganda, como posteriormente expresso na distribuição interna de atribuições promovidas pela Ordem de Serviço 11/2004 (peça 3, p. 38) , que estabeleceu responsabilidades pela fiscalização dos contratos geridos por aquela diretoria. 
23.11. Por força dessa ordem de serviço, foi atribuído ao Gerente Executivo de Propaganda, da Diretoria de Marketing (função exercida pelo Sr. Cláudio de Castro Vasconcelos, no período dos fatos, cf. peça 3, p. 36) , o 'acompanhamento e fiscalização dos contratos com as agências de propaganda e publicidade'.
7.8.	Os recorrentes alegam que houve interpretação equivocada de cláusulas contratuais e da Ordem de Serviços 11/2004. 
7.9.	Para os defendentes, o acompanhamento dos serviços não abrangeria a verificação da execução financeira. 
7.10.	A argumentação não deve ser acatada. 
7.11.	As Cláusulas 12.1 e 12.2 do Contrato dispõem (peça 1, p. 45) : 
12.1. O BANCO fiscalizará a execução dos serviços contratados e verificará o cumprimento das especificações técnicas, podendo rejeitá-los, no todo ou em parte, quando não corresponderem ao desejado ou especificado. 
12.2. A fiscalização dos serviços será realizada diretamente pela Diretoria de Marketing e Comunicação do BANCO, ou por preposto devidamente credenciado que terá poderes entre outros, par notificar a CONTRATADA, por escrito, sobre as irregularidades ou falhas q porventura venham a ser encontradas na execução deste Contrato.  
7.12.	A despeito de o item 12.1 do ajuste atribuir genericamente ao Banco, sem indicar o setor responsável, o item 12.2 explicita claramente que 'A fiscalização dos serviços será realizada diretamente pela Diretoria de Marketing e Comunicação do BANCO, ou por preposto devidamente credenciado que terá poderes entre outros, par notificar a CONTRATADA.'
7.13.	Veja-se que o escopo da auditoria realizada pelo Banco possuía conteúdo amplo 'fiscalizará a execução dos serviços contratados e verificará o cumprimento das especificações técnicas'. 
7.14.	No rol dessas obrigações está a de 'envidar esforços para obter as melhores condições nas negociações junto a terceiros e transferir, integralmente ao Banco, os descontos especiais (além dos normais previstos em tabela) , bonificações, reaplicações, prazos especiais de pagamento e outras vantagens' (cláusula 2.7.4.6 - peça 1, p. 32) .
7.15.	Veja-se que tal obrigação consta da Cláusula 2.7 que trata da 'execução dos serviços e responsabilidade técnica' (peça 1, p. 31) . 
7.16.	Conforme disposições contratuais expressas, a Diretoria de Marketing e Comunicação e a Gerência Executiva de Propaganda eram responsáveis pela fiscalização da prestação dos serviços. 
7.17.	Portanto, para se conferir se os serviços estariam sendo prestados com a qualidade devida, em conformidade com as demandas solicitadas pelo BB e de acordo com as cláusulas pactuadas, obviamente era necessária a comparação com o que a agência faturava. Assim, eram repassadas as notas fiscais às áreas técnicas, pois só os responsáveis pela fiscalização dos serviços detinham condição de verificar/atestar se as faturas apresentadas pela Agência correspondiam aos serviços efetivamente prestados, a exemplo da quantidade de brindes, número de veiculação de jingles, tempo de exposição de uma propaganda na mídia, quantidade de páginas para determinada campanha publicitária, e exposições etc. Assim sendo, o controle/ateste da prestação dos serviços registrados pelas notas fiscais perpassava por estes setores. 
7.18.	Uma vez que as notas fiscais consignavam expressamente o pagamento dos bônus de volume à DNA, não se mostra razoável supor que a Diretoria de Marketing e Comunicação e a Gerência Executiva de Propaganda não detivessem ciência da apropriação indevida de tais recursos por parte da agência
7.19.	Dessa forma, o acompanhamento da execução dos serviços do contrato perpassava por questões financeiras que englobava a transferência de vantagens ao Banco, não estando adstrita apenas à observância das especificações técnicas estabelecidas, à adequação às necessidades do Banco e ao atendimento ao padrão de qualidade exigido. Não há, portanto, interpretação equivocada das cláusulas contratuais. 
7.20.	No que toca à Ordem de Serviço 11/2004 (peça 3, p. 38) :
O Comitê de Administração da DIMAC, no exercício de suas funções, e de acordo com os artigos 66 e 67 da Lei de Licitações (8.666/93) , resolve estabelecer as responsabilidades com relação aos contratos sob gestão desta Diretoria, -conforme abaixo descriminado. 
- Ao Gerente Executivo de Propaganda, ou substituto no exercício do cargo, pelo acompanhamento e fiscalização dos contratos com as agências de propaganda e publicidade; 
- Aos Gerentes dos CCBB, ou substitutos no exercício dos cargos, pelo acompanhamento e fiscalização dos contratos firmados por seus respectivos Centros Culturais; 
- Aos Gerentes de Divisão da DIMAC, ou substitutos no exercício dos cargos, pelo acompanhamento e fiscalização de todo e qualquer contrato firmado que venha a contribuir para a execução das funções e projetos das respectivas Divisões
7.21.	Entende-se que o expediente apenas corroborava o que já estava contido na Cláusula 12.2 do ajuste assinado pelo Sr. Henrique Pizzolato no sentido de que a fiscalização dos serviços seria realizada diretamente pela Diretoria de Marketing e Comunicação. 
7.22.	Considerando-se o que já foi mencionado acerca do conteúdo amplo do acompanhamento da execução dos serviços constante do contrato, também se entende que não houve entendimento inadequado em relação à Ordem de Serviço 11/2004. 
7.23.	Ademais, deve-se mencionar que a ordem de serviço em questão foi apresentada à equipe de auditoria do Tribunal em atendimento à requisição de informações dirigida ao Presidente do Banco do Brasil (peça 1, p. 71) . A resposta à solicitação da equipe foi elaborada no âmbito da própria Diretoria de Marketing, e foi expressa: 'conforme determinado pela Ordem de Serviço 11/2004, o Gerente Executivo de Propaganda ou substituto no exercício do cargo é o responsável pelo acompanhamento e fiscalização dos contratos com as agências de propaganda e publicidade' (peça 3, p. 36) . Portanto, a Presidência do Banco e a Diretoria de Marketing reafirmaram ao TCU, o teor do documento.
7.24.	Em relação às normas internas do Banco que exigem a segregação de funções, em que a mesma unidade não poderia ser gestora e fiscal de um mesmo contrato (LIC 156.80- 1-1 e LIC 495-0007-002) , conforme já mencionado, o que ficou evidenciado é que, a despeito das regras conferirem o acompanhamento financeiro à Diretoria de Logística, e não à Diretoria de Marketing, a responsabilidade pela fiscalização dos contratos, tendo-se em vista o princípio da primazia da realidade, foi atribuída concretamente aos recorrentes.  
7.25.	Veja-se que os responsáveis foram condenados pela falta de acompanhamento e fiscalização, que eram de sua alçada, consoante disposições contratuais.  A omissão, contribuiu para a ocorrência da irregularidade (peça 125, p. 6) . 
Os Srs. Henrique Pizzolato e Cláudio de Castro Vasconcelos foram responsabilizados por não terem fiscalizado adequadamente a execução do contrato, o que viabilizou a apropriação indevida, pela agência, de valores que deveriam ter sido repassados ao Banco, por força de cláusulas contratuais.
7.26.	No que toca ao 'benefício do produto', ressalta-se que a condenação em débito independe da ocorrência de conduta dolosa ou de locupletamento, bastando para tanto a constatação de conduta culposa (stricto sensu) dos responsáveis pela irregularidade que ocasionou o dano ao erário. Inúmeros são os precedentes do Tribunal nesse sentido, como exemplo os Acórdão 2367/2015-TCU-Plenário, Ministro Relator Benjamin Zymler e 5297/2013 - TCU - 1ª Câmara, Ministro Relator José Mucio Monteiro. 
7.27.	Estando evidenciadas as responsabilidades dos recorrentes, não há como excluí-los da condenação, atribuindo-a apenas à agência DNA Propaganda Ltda. 
CONCLUSÃO
8.	Ficou evidenciado nos autos que o pagamento do bônus de volume não ocorria fora de qualquer relação contratual com o Banco do Brasil. O recebimento de incentivos de fornecedores, tal como praticado pela agência de publicidade no caso concreto, configurou um evidente artifício para burlar o dever de repassar ao Banco do Brasil as reduções de preço que obtivesse nas negociações com esses fornecedores.
8.1.		A despeito de afirmarem que o repasse dos bônus de volume era questão controversa no Banco do Brasil, os recorrentes trouxeram argumentos frágeis a fim de infirmar a irregularidade. Dessa forma, não há justificativas para afastar ou relativizar a falha. 
8.2.		Por fim, restou demonstrado que as cláusulas contratuais atribuíram responsabilidade pela fiscalização da execução do contrato à Diretoria de Marketing e Comunicação do Banco do Brasil, sendo que, no âmbito dessa, tal atribuição foi compartilhada com a Gerência Executiva de Propaganda. Em razão de não terem fiscalizado adequadamente a execução do contrato, viabilizou-se a apropriação indevida, pela Agência DNA, de valores que deveriam ter sido repassados ao Banco. 
PROPOSTA DE ENCAMINHAMENTO 
9.		Ante o exposto, submete-se à consideração superior a presente análise dos recursos de reconsideração interpostos por Cláudio de Castro Vasconcelos e Henrique Pizzolato, contra o Acórdão 895/2019-TCU-Plenário, propondo-se, com fundamento nos artigos 32, inciso I, e 33 da Lei 8.443/1992:
I - conhecer dos recursos e, no mérito, negar-lhes provimento; 
II - dar ciência da decisão que vier a ser proferida aos recorrentes, aos responsáveis, ao Banco do Brasil, à Procuradoria da República no Distrito Federal e demais interessados."
O titular da unidade instrutora, por sua vez, apresenta proposta de encaminhamento distinta do auditor e diretor quanto à análise da admissibilidade do recurso, nos seguintes termos (peça 163) :
"2. Ressalto, a princípio, que a Serur já havia se pronunciado preliminarmente (peças 143 e 144) em favor do conhecimento do recurso interpostos por Cláudio de Castro Vasconcelos (peça 140) e Henrique Pizzolato (peça 141) contra o Acórdão 895/2019-TCU-Plenário, tendo sido essa proposta acolhida pelo Relator dos recursos.
3. No entanto, há de se anotar que o recurso de reconsideração em análise foi apresentado contra deliberação que também cuidou de recurso de reconsideração, embora seu autor tenha sido o Ministério Público. Por consequência, há, a rigor, impedimento regimental para que esses recursos sejam admitidos por este Tribunal, visto que o art. 278, § 4º, do RITCU estabelece expressamente que não se conhecerá de recurso da mesma espécie contra decisão que apreciou o primeiro recurso interposto, exceto embargos de declaração. Dessa forma, o caminho natural seria nos posicionarmos pelo não conhecimento, seguindo o preceito regimental.
4. Ocorre que não se pode ignorar que o acórdão original proferido por esta Corte foi no sentido de julgar regulares com ressalva as contas dos ora recorrentes e apenas com o provimento do pleito do Ministério Público houve a sucumbência dos responsáveis em questão. Esta é, portanto, a primeira oportunidade efetiva que eles têm para apresentar instrumento de impugnação em relação ao julgamento pela irregularidade de suas contas. 
5. Por esse motivo, entendo que, para que sejam devidamente observados os princípios constitucionais da ampla defesa e do duplo grau de jurisdição, deve ser concedida a possibilidade de apresentação de recurso contra essa primeira decisão desfavorável aos ex-gestores do Banco do Brasil.
6. Ademais, a despeito de haver previsão no RITCU para a apresentação de contrarrazões pelos responsáveis que podem ter sua situação afetada com um eventual provimento de recurso do Ministério Público, essa manifestação não supre a interposição de recurso pois constitui tão somente o contraditório necessário para a formação da convicção do Colegiado do TCU em relação ao recurso da Procuradoria Especializada.
7. Considerando esse contexto, penso haver duas possibilidades possíveis e razoáveis para o desfecho dessa apreciação:
7.1 As peças em questão poderiam ser conhecidas como recursos de reconsideração, em caráter excepcional. Nesse caso, haveria as seguintes implicações:
a) o processo permaneceria sendo conduzido pelo o mesmo relator já sorteado;
b) não haveria requisitos específicos de admissibilidade recursal a serem exigidos (como é o caso dos recursos de revisão) ;
c) seria possível a interposição posterior de recurso de revisão.
7.2 As peças poderiam ser excepcionalmente admitidas como recursos de revisão. Assim, as consequências seriam estas:
a) seria sorteado novo relator;
b) a excepcionalidade estaria na admissão de recurso de revisão, mesmo sem o cumprimento dos requisitos específicos do art. 288 do RITCU;
c) não seria possível, por preclusão consumativa, a apresentação de outro futuro recurso de revisão pelos mesmos responsáveis.
8. Diante do exposto, reitero minha adesão parcial à análise e as conclusões da subunidade, apresentando ao Relator, em relação à admissibilidade, dois caminhos alternativos, em favor dos princípios da ampla defesa e do duplo grau de jurisdição. 
9. Desse modo, ressaltando que o processo deve ser inicialmente submetido ao parecer do Ministério Público, proponho, quanto aos documentos de peças 140 e 141:
a) excepcionalmente, conhecê-los como recursos de reconsideração para, no mérito, negar-lhes provimento; ou
b) entendendo se tratar de recursos de revisão, encaminhar o processo para sorteio de novo Relator, a quem proponho conhecer dos referidos documentos como recursos de revisão, para, no mérito, negar-lhes provimento."
Instado a se manifestar, o Ministério Público junto a esta Corte, representado pelo Subprocurador-Geral Paulo Soares Bugarin, apresenta parecer pelo não conhecimento dos recursos, tendo em vista o art. 278, § 4º, do RI/TCU, propondo alternativamente que seja negado provimento aos expedientes, caso o TCU opte pelo seu conhecimento, nos termos a seguir transcritos (peça 164) :
" (...) 
5.	No que se refere ao mérito da peça recursal, entendo, assim como a unidade técnica, que as peças não têm o condão de alterar o julgamento proferido pelo Tribunal no Acórdão 895/2019-TCU-Plenário.
6.	Entretanto, a controvérsia instaurada refere-se à aplicação do art. 278, § 4º, do RI/TCU, visto que o dispositivo estabelece expressamente que não se conhecerá de recurso da mesma espécie contra decisão que apreciou o primeiro recurso interposto, exceto embargos de declaração.
7.	O art. 33 da nossa Lei Orgânica prevê que o recurso de reconsideração poderá ser formulado por escrito uma só vez, pelo responsável ou interessado, ou pelo Ministério Público de Contas, dentro do prazo de quinze dias. O RI/TCU possui disposição específica própria regulamentando o caso ora em discussão. Como visto, o art. 278, § 4º, do RI/TCU estabelece expressamente que não se conhecerá de recurso da mesma espécie contra decisão que apreciou o primeiro recurso interposto.
8.	Sendo assim, entendo que não cabe recurso de reconsideração para impugnar um acórdão proferido em outro recurso de reconsideração. Compreendo que até poderá haver mais de um recurso de reconsideração, mas apenas nos casos em que todos os interessados, parte ou Ministério Público de Contas recorram do acórdão original dentro do prazo legal. Caso apenas uma parte ou o Ministério Público de Contas interponha recurso de reconsideração, cabe à outra parte, que possa vir a ser prejudicada, apresentar contrarrazões recursais. Desta forma estará garantido o princípio do contraditório, tendo em vista que as contrarrazões são meios adequados para a parte tentar influenciar na decisão que vier a ser tomada no recurso interposto.
9.	Ressalto que este entendimento prestigia tanto os princípios do contraditório e da ampla defesa, quanto o da duração razoável do processo, impedindo que o processo se eternize no Tribunal.
10.	Não acompanho a proposta alternativa do titular da Serur de conhecer a peça como recurso de revisão, tendo em vista a mesma não preencher os requisitos para esta espécie recursal, previstos nos incisos do art. 35 da Lei Orgânica do TCU. No presente caso, a aplicação do princípio da fungibilidade para tratar o expediente como recurso de revisão seria prejudicial para os responsáveis, pois esgotaria sua última possibilidade recursal, se porventura reunisse documentos idôneos, ainda não examinados pelo Tribunal, capazes de sanar a irregularidade que motivou a reprovação de suas contas, em face da preclusão consumativa prevista no art. 278, § 3º, do RI/TCU.
11.	Desse modo, este representante do Ministério Público de Contas manifesta-se pelo não conhecimento dos presentes recursos, tendo em vista o art. 278, § 4º, do RI/TCU.
12.	Caso o Tribunal opte pelo conhecimento dos recursos, o MP/TCU opina no sentido de que esta Corte negue provimento aos recursos de reconsideração, mantendo-se os exatos termos do Acórdão 895/2019-TCU-Plenário."
Em derradeira manifestação à peça 165, ante a constatação de que a deliberação recorrida foi por ele relatada, o Ministro Vital do Rego tornou sem efeito o despacho constante da peça 146 e restituiu os autos à Secretaria das Sessões para sorteio de novo relator para o feito, que por sua vez seria o responsável pela análise dos questionamentos relacionados à admissibilidade dos recursos em exame, aventados pelo Titular da Secretaria de Recursos (peça 163) e pelo representante do Ministério Público junto ao TCU (peça 164) .
	É o relatório.

Antonio Newton Soares de Matos (22.998/OAB-DF) e outros, representando Henrique Pizzolato e Cláudio de Castro Vasconcelos.

Subprocurador-Geral Paulo Soares Bugarin.

TOMADA DE CONTAS ESPECIAL. PUBLICIDADE. AUSÊNCIA DE REPASSE DE BÔNUS DE VOLUME. SUPERVENIÊNCIA DA LEI 12.232/2010. AFASTAMENTO DAS IRREGULARIDADES. CONTAS REGULARES COM RESSALVA. RECURSO DE RECONSIDERAÇÃO INTERPOSTO PELO MP/TCU. PROVIMENTO PARCIAL PARA MODIFICAR O JULGAMENTO DAS CONTAS DOS GESTORES. AFASTAMENTO DA RESPONSABILIDADE DE UM DELES. RECURSOS DE RECONSIDERAÇÃO INTERPOSTOS POR DOIS RESPONSÁVEIS. INCIDÊNCIA DO ART. 278, § 4º, DO RI/TCU. NÃO CONHECIMENTO.

TOMADA DE CONTAS ESPECIAL (TCE)

Secretaria de Recursos (Serur); Secretaria de Controle Externo de Aquisições Logísticas (Selog).

Em julgamento, recursos de reconsideração interpostos por Cláudio de Castro Vasconcelos e Henrique Pizzolato, ex-Gerente Executivo de Propaganda e ex-Diretor de Marketing e Comunicação do Banco do Brasil S/A, respectivamente, contra o Acórdão 895/2019-TCU-Plenário, de relatoria do Exmo. Ministro Vital do Rêgo (peça 124) .
O mencionado acórdão trata de recurso de reconsideração interposto pelo Ministério Público junto ao TCU contra o Acórdão 1716/2012-TCU-Plenário, de relatoria da Exma. Ministra Ana Arraes, por meio do qual o Tribunal havia julgado regulares com ressalva as contas especiais instauradas para apurar irregularidades em contratos de prestação de serviços de publicidade celebrados pelo Banco do Brasil S.A. com a agência DNA Propaganda Ltda., ocorridas nos exercícios de 2001 a 2005.
Dessa forma, em consequência do provimento parcial do Acórdão 895/2019-TCU-Plenário, as contas de Henrique Pizzolatto, Cláudio de Castro Vasconcelos e da empresa DNA Propaganda Ltda. foram julgadas irregulares, com imputação de débito da ordem de R$ 2,9 milhões ao primeiro responsável e R$ 4,2 milhões aos dois últimos, em valores históricos, além de multa solidária no valor de R$ 400.000,00.
Nesta oportunidade, os recorrentes alegam: (i) impossibilidade de se atribuir responsabilidade a eles por fatos ocorridos fora da relação contratual da empresa com o Banco; (ii) recomendação do Parecer Jurídico 15086, de 20/2/2006, do Banco do Brasil, sobre os riscos de se cobrar judicialmente os valores relativos ao "bônus de volume"; e (iii) descabimento de se atribuir responsabilidade aos recorrentes pela suposta omissão quanto a atos que não estavam incluídos nas suas atribuições. 
Além disso, conforme apresentado no Relatório que precede este Voto, em manifestação à peça 158, o recorrente Cláudio de Castro Vasconcelos pleiteia o sorteio de novo relator sob a alegação de que os presentes recursos de reconsideração foram encaminhados ao Ministro Vital do Rêgo por considerá-lo prevento, porém tal procedimento representa afronta aos normativos que regem a Corte de Contas, notadamente o art. 154, parágrafo único do RI/TCU e art. 21 da Resolução-TCU 175/2005. 
O auditor responsável pela instrução do feito no âmbito da Secretaria de Recursos, por sua vez (peça 161) , entende que o caso não enseja o sorteio de novo relator, visto que já havia recurso de reconsideração interposto pelo MP/TCU no presente processo ao Acórdão 1716/2012-TCU-Plenário, o qual foi substituído pelo Acórdão 895/2019-TCU-Plenário, e pelo efeito substitutivo do recurso, a decisão substituída não se mostra mais apta a produção de efeitos jurídicos quanto a este ponto.
Entende, portanto, que se trata de hipótese de prevenção prevista no art. 22 da Resolução-TCU 175/2005, do qual consta disposição no sentido de que "os recursos de reconsideração, de revisão e os pedidos de reexame, interpostos por diferentes interessados, contra a mesa deliberação, serão distribuídos ao ministro sorteado como relator do primeiro deles". 
O auditor, portanto, após reiterar os exames preliminares de admissibilidade efetuados pela Serur (pec¿as 142-144) e acolhidos pelo então relator à peça 146, analisou as razões recursais e concluiu que não foram trazidos elementos suficientes para alterar a deliberação recorrida, razão pela qual propõe o conhecimento e o não provimento do apelo recursal. 
O titular da subunidade, em despacho à peça 162, salienta que o caminho natural seria o posicionamento pelo não conhecimento do apelo recursal, em face do impedimento regimental do art. 278, § 4º do RI/TCU, que estabelece expressamente que não se conhecerá de recurso da mesma espécie contra decisão que apreciou o primeiro recurso interposto, exceto embargos de declaração.
Todavia, ressalta que é a primeira oportunidade efetiva que os recorrentes têm para apresentar instrumento de impugnação em relação ao julgamento pela irregularidade de suas contas, pois não se pode ignorar que o acórdão original proferido por esta Corte foi no sentido de julgar regulares com ressalva as suas contas e apenas com o provimento do pleito do Ministério Público houve a sucumbência dos responsáveis em questão. 
Por esse motivo, ao tempo em que defende a tese de que a apresentação de contrarrazões pelos responsáveis que podem ter sua situação afetada com um eventual provimento de recurso do Ministério Público não supre a interposição de recurso, entende que, para que sejam devidamente observados os princípios constitucionais da ampla defesa e do duplo grau de jurisdição, deve ser concedida a possibilidade de apresentação de recurso contra a mencionada decisão.
Admite, portanto, duas possibilidades: (i) conhecer as peças excepcionalmente como recursos de reconsideração e negar-lhes provimento, permanecendo o processo com o relator já sorteado (Min. Vital do Rego) , e possibilitando a posterior interposição de recurso de revisão; e (ii) admitir as peças, também em caráter excepcional, como recursos de revisão, com proposta de mérito de negativa de provimento, sendo necessário, para tanto, sorteio de novo relator para o feito e tornando impossível a interposição de novo recurso de mesma espécie, por preclusão consumativa.
Instado a se manifestar, o Ministério Público junto a esta Corte, representado pelo Subprocurador-Geral Paulo Soares Bugarin, apresenta parecer pelo não conhecimento dos recursos, tendo em vista o art. 278, § 4º, do RI/TCU, propondo alternativamente que seja negado provimento aos expedientes, caso o TCU opte pelo seu conhecimento.
O Parquet especializado defende que a oportunidade para oferecimento de contrarrazões recursais dada às partes prejudicadas garante o princípio do contraditório e da ampla defesa, uma vez que são meios adequados para que elas tentem influenciar a decisão que vier a ser tomada no recurso interposto, além de preservar o princípio da duração razoável do processo, impedindo que ele se eternize no Tribunal.
Quanto à proposta alternativa de conhecimento das peças como recurso de revisão, o MP/TCU assevera que a aplicação do princípio da fungibilidade, tendo em vista o não preenchimento dos requisitos para esta espécie recursal, seria prejudicial para os responsáveis. Explica que esgotaria sua última possibilidade, se porventura reunisse documentos idôneos ainda não examinados pelo Tribunal, capazes de sanar a irregularidade que motivou a reprovação de suas contas, em face da preclusão consumativa prevista no art. 278, § 3º, do RI/TCU.
Por fim, ante a constatação de que a deliberação recorrida foi por ele relatada, o Ministro Vital do Rego tornou sem efeito o despacho constante da peça 146 e restituiu os autos à Secretaria das Sessões para sorteio de novo relator para o feito, com vistas à análise dos questionamentos relacionados à admissibilidade dos recursos em exame, aventados pelo titular da Serur e pelo representante do Ministério Público junto ao TCU.
Portanto, estando o processo em minha relatoria e feita toda a contextualização dos fatos, passo a decidir.
Manifesto-me de maneira aquiescente ao parecer do Ministério Público junto a esta Corte pelo não conhecimento dos recursos, razão pela qual incorporo os fundamentos transcritos no relatório precedente às minhas razões de decidir, sem prejuízo das seguintes considerações.
É cediço que a nossa Lei Orgânica acolheu o princípio do duplo grau de jurisdição no processo no âmbito desta Corte. Fica subentendido, como consectário desse princípio, que a prolação de decisão em primeiro grau que desatenda a qualquer das partes envolvidas enseja a possibilidade de que venha a ser por ela reclamada a reavaliação do conteúdo debatido com o intuito de lograr possivelmente a reparação do desfecho que considera indesejado e contrário ao seu interesse.
Malgrado a mencionada sujeição à possibilidade de reforma do julgado, o Regimento Interno do TCU, em seu art. 278, § 4º, assevera a submissão da sistemática recursal ao princípio da unicidade, uma vez que "não se conhecerá de recurso da mesma espécie, exceto embargos de declaração, pela parte ou pelo Ministério Público junto ao TCU, contra deliberação que apreciou o primeiro recurso interposto".
Assim, além de serem cabíveis tão-somente os recursos taxativamente previstos nos normativos desta Corte, as decisões somente podem ser impugnadas uma única vez por meio de uma mesma espécie recursal e, portanto, ao se admitir, como propõe a unidade instrutora, o conhecimento de recurso de reconsideração contra decisão proferida também em recurso de reconsideração, estaríamos originando um terceiro grau de jurisdição sem qualquer amparo legal.
Entendo que não interfere nesse posicionamento o fato de ter havido a sucumbência dos ora recorrentes apenas com o provimento do pleito do Ministério Público em sede do primeiro recurso de reconsideração. Nesse sentido, menciono trecho do Voto condutor do recém julgado Acórdão 8557/2020-TCU-Primeira Câmara, de relatoria do Ministro Benjamin Zyler, que trata de situação análoga:
" (...) 15. 	A mesma matéria já apreciada na primeira deliberação e no primeiro recurso de reconsideração seria submetida ao órgão julgador uma terceira vez em novo recurso de reconsideração. 
16. 	Não importa que esse segundo recurso de reconsideração seja interposto pela parte sucumbente no primeiro. Isso porque nos dois julgamentos anteriores ambas as partes ou a parte e o Ministério Público junto ao TCU, na condição de fiscal da lei, tiveram a oportunidade de se manifestar. No julgamento originário, mediante apresentação das alegações de defesa e a emissão do parecer ministerial. No julgamento do recurso, mediante a apresentação das alegações recursais e a concessão de oportunidade ao Parquet para contra argumentá-las. 
17. 	Ou seja, de acordo com o princípio do duplo grau de jurisdição, foi garantido o devido exercício do contraditório em duas oportunidades perante o órgão julgador. Não há razão para se falar em uma terceira oportunidade (...) "
Concordo, portanto, com o posicionamento do Parquet no sentido de que restou garantido o contraditório e a ampla defesa aos ex-gestores do Banco do Brasil no caso concreto, uma vez que lhes foi oportunizada a apresentação de contrarrazões recursais quando da interposição do recurso de reconsideração por parte do MP/TCU. 
Ressalto que esse entendimento serve também para o próprio MP/TCU quando o primeiro recurso é oposto pela parte, como se depreende do excerto do Voto acima transcrito. Ou seja, ao Parquet também é vedada a interposição de recurso de reconsideração contra deliberação que tenha apreciado recurso de reconsideração advindo da parte. Até porque, caso se admitisse a lógica defendida pela Serur, poder-se-ia, no limite, criar infinitos graus de jurisdição caso a cada recurso interposto houvesse a reforma da decisão em prejuízo da parte não recorrente. 
Nesse diapasão, trago aos autos trecho do voto condutor do Acórdão 7603/2012-TCU-Primeira Câmara, que igualmente tratou de recurso de reconsideração interposto pelo MP/TCU contra decisão que julgou recurso de reconsideração:
" (...) Tal dispositivo [art. 278, § 4º, do Regimento Interno do TCU] nada mais é que corolário da prevalência nesta Casa da linha defendida nos autos pela Serur, bem ilustrada pelas palavras proferidas pelo Ministro Aroldo Cedraz no voto condutor do Acórdão 3883/2008-TCU-Segunda Câmara, que dizem que, 'por ser instituto de ordem pública, o princípio do duplo grau de jurisdição exige regulamentação consentânea com outros princípios, tais como o da celeridade processual, e não admite interpretações extensivas de forma a criar fases, etapas, procedimentos e recursos não previstos expressamente em lei, em observância ao princípio da taxatividade"
Relembro que a exceção reserva a possibilidade de oposição de embargos declaratórios, espécie recursal cujo objetivo restrito é sanar eventuais omissões, obscuridades ou contradições, não devendo ser manejada para rediscussão de mérito, o que representaria, na prática, a possibilidade de repetição de um mesmo recurso, caracterizando um terceiro grau de jurisdição não previsto em lei e ferindo os princípios da singularidade, da isonomia e da celeridade processual.
Trazendo mais uma vez trecho do voto condutor do recente Acórdão 8557/2020-TCU-Primeira Câmara, rememoro outrossim a possibilidade de proposição de recursos extraordinários, deixando claro que se tratam de "instrumentos que não buscam a rediscussão da matéria em si, mas sim garantir a correta aplicação da Constituição Federal e da legislação federal. Ou seja, não se trata de uma garantia da parte sucumbente para que tenha seu pleito novamente apreciado pelo Poder Judiciário. "
Por derradeiro, não verifico qualquer justificativa para que o presente recurso de reconsideração seja conhecido como recurso de revisão, pois nem ao menos foram alvitrados os pressupostos legais que permitiriam o seu conhecimento. 
Ademais, me posiciono em linha com o MP/TCU de que o conhecimento excepcional como recurso de revisão em homenagem ao princípio da fungibilidade, com proposta de mérito de negativa de provimento ante a impossibilidade de alteração do julgado, seria de fato prejudicial para os responsáveis, uma vez que esgotaria suas possibilidades a partir de então, tirando-lhes a prerrogativa de reunir novos documentos idôneos capazes de sanar a irregularidade que motivou a reprovação de suas contas, em face da preclusão consumativa prevista no art. 278, § 3º, do RI/TCU.
	Ante o exposto, voto por que o Tribunal adote o Acórdão que ora submeto à deliberação deste Colegiado.
TCU, Sala das Sessões Ministro Luciano Brandão Alves de Souza, em 19 de agosto de 2020.
Ministro BRUNO DANTAS 
Relator